臺灣臺北地方法院民事判決　九十一年度簡上字第七七號
　　上　訴　人　　德寶營造股份有限公司
　　法定代理人　　丁○○
　　訴訟代理人　　乙○
　　　　　　　　　甲○○
　　被上訴人　　　基泰建設股份有限公司
　　法定代理人　　丙○○
　　訴訟代理人　　戊○
右當事人間請求損害賠償等事件，上訴人對於中華民國九十年十二月十八日本院台北
簡易庭九十年度北簡字第一四六六０號第一審判決提起上訴，本院判決如左：
    主      文
上訴駁回。
第二審訴訟費用由上訴人負擔。
    事實暨理由
壹、程序方面：
    一本件上訴人於原審主張被上訴人未依法開立統一發票，造成上訴人稅額之損失
      ，為此依侵權行為之損害賠償及不當得利之法律關係，請求判決一先位聲明：
      (一)被上訴人應開立面額新台幣（下同）貳拾陸萬柒仟參佰參拾元之統一發票給
      付上訴人。(二)被上訴人應給付上訴人自民國（下同）九十年七月十五日起至給
      付發票月份之次單月十五日止，以壹萬參仟參佰陸拾柒元計算按年息百分之五
      計算之損害；二備位聲明：被上訴人應給付上訴人壹萬參仟參佰陸拾柒元及自
      九十年七月十五日起至清償日止，按年息百分之五計算之利息，嗣於本院言詞
      辯論時，撤回有關上開基於侵權行為之損害賠償及不當得利之請求（詳見本院
      九十一年十月二日言詞辯論筆錄），並經被上訴人同意，依民事訴訟法第四百
      三十六條之一第三項準用第三編第一章第四百六十三條準用第二百六十二條第
      一項規定，此部分已發生撤回之效力，合先敘明。
    二按對於簡易程序之第一審判決，受不利益判決之當事人固得上訴於管轄之地方
      法院，且當事人對於該上訴程序，為訴之變更、追加或提起反訴，致應適用通
      常訴訟程序者，不得為之，惟當事人為訴之變更或追加，非經他造同意，亦不
      得為之，但如請求之基礎事實同一者，不在此限，此觀諸民事訴訟法第四百三
      十六條之一第一項、第二項、第三項準用第三編第一章第四百四十六條第一項
      之規定自明，經查本件上訴人於原審係主張兩造間八十三年簽訂柏克來一期及
      安和軒二件新建工程（以下簡稱系爭工程），因發生瑕疵擔保責任糾紛，被上
      訴人乃另案依民法第四百九十三條第二項之規定請求上訴人給付瑕疵修繕費用
      ，嗣後兩造於台灣高等法院八十七年度上字第一三七四號損害賠償事件以上訴
      人給付被上訴人貳拾陸萬柒仟參佰參拾元達成和解，詎被上訴人竟違反和解協
      議之從給付義義及營業稅法相關規定拒絕開立統一發票，並造成上訴人之稅額
      損失，為此依侵權行為損害賠償及不當得利之法律關係，請求原審判決如前揭
      先、備位聲明，惟於本院言詞辯論時，變更以債務不履行損害賠償之法律關係
      ，請求判決如上訴聲明：(一)原判決廢棄。(二)右開廢棄部分先位聲明：被上訴人
      應開立面額貳拾陸萬柒仟參佰參拾元之統一發票給付上訴人，被上訴人應給付
      上訴人自九十年七月十五日起至給付發票月份之次單月十五日止，以壹萬參仟
      參佰陸拾柒元計算按年息百分之五計算之損害。(三)右開廢棄部分備位聲明：被
      上訴人應給付上訴人壹萬參仟參佰陸拾柒元及自九十年七月十五日起至清償日
      止，按年息百分之五計算之利息；但查本件上訴人於上訴程序言詞辯論時為前
      述訴之變更，並未因而須適用通常訴訟程序，且經被上訴人同意，況且有關所
      述之請求基礎事實亦屬同一，矧之上訴人所為之訴之變更，揆諸上述法條之規
      定，核無違誤，應予准許，併此敘明。
貳、實體方面：
    一本件上訴人主張：伊與被上訴人於八十三年間簽約，承攬系爭新建工程，，被
      上訴人因工程瑕疵擔保爭議，另案向本院訴請給付瑕疵修繕費用，嗣經本院以
      八十六年度訴字第三０三四號判決後，兩造均不服提起上訴，旋兩造於台灣高
      等法院八十七年上字第一三七四號損害賠償事件達成和解，由伊給付被上訴人
      貳拾陸萬柒仟參佰參拾元，伊並於九十年五月償還該筆款項，詎被上訴人竟違
      反和解協議之從給付義務及營業稅法相關規定未開立統一發票，致伊未能於九
      十年七月十五日申報繳稅時扣抵進項稅額壹萬參仟參佰陸拾柒元，為此依債務
      不履行之損害賠償法律關係，並於本院上訴請求判決如前揭聲明等語。
    二被上訴人則以：依兩造之和解內容及伊所受領之和解金係賠償款，依法免開立
      統一發票，故上訴人請求伊賠償其稅額損失均無理由等語，並於本院答辯聲明
      ：上訴駁回。
    三本件經依民事訴訟法第四百六十三條準用同法第二百七十條之一第一項第三款
      規定，整理並協議簡化爭點及不爭執之事項後，就本件上訴人請求係以因被上
      訴人未開立貳拾陸萬柒仟參佰參拾元之統一發票造成其所受之損害，兩造同意
      僅言詞辯論時除(一)被上訴人所受領之和解金額之性質，屬於銷售勞務收入或賠
      償收入？有無開立銷項憑證之義務？(二)上訴人因被上訴人未開立發票受何損害
      ？有何證明方法？兩造有所爭執外，其餘就(一)兩造於台灣高等法院八十七年度
      上字第一三七四號成立和解，上訴人承諾償還被上訴人支出上訴人承攬之工作
      物瑕疵修復費用貳拾陸萬柒仟參佰參拾元，(二)前項金額，上訴人已於九十年五
      月如數支付，被上訴人未就該筆金額開立銷項憑證（即統一發票）交付上訴人
      收執等事實並無爭執；查上訴人主張兩造原損害賠償訴訟事件，係被上訴人主
      張上訴人為承攬系爭新建工程之承攬人，未依約修繕工程瑕疵，被上訴人定期
      催告後上訴人乃不為修補，被上訴人乃自行修繕請求上訴人賠償其損害之損害
      賠償事件，嗣兩造於台灣高等法院八十七年度上字第一三七四號損害賠償事件
      達成和解之事實，業據上訴人提出本院八十六年訴字第三０三四號民事判決書
      及台灣高等法院和解筆錄等影本為證，並為被上訴人所不爭執，復經本院依職
      權調閱台灣高等法院八十七年上字第一三七四號請求損害賠償民事全卷核對屬
      實，堪信上訴人此部分之主張為真正，惟被上訴人否認渠有開立統一發票交付
      上訴人之義務，並以前開情詞置辯，是本件應予審究兩造間之爭點厥為被上訴
      人是否有開立統一發票之義務乙節，茲分析如下：
      (一)按在債務不履行，債務人所以應負損害賠償責任，係以有可歸責之事由存在
        為要件，故債權人苟證明債之關係存在，債權人因債務人不履行債務（給付
        不能、給付遲延或不完全給付）而受損害，即得請求債務人不履行責任，如
        債務人抗辯損害發生為不可歸責於債務人之事由所致，即應由其負舉證責任
        ，如未能舉證證明，自不能免責，執之本件上訴人本於債務不履行之損害賠
        償請求權，請求本院判決如上訴聲明所示，惟此為被上訴人所否認，並以前
        揭情詞置辯，故依上述舉證責任分配之原則，自應由上訴人就被上訴人負有
        開立統一發票乙節，負舉證責任，合先敘明。
      (二)經查兩造原損害賠償事件，被上訴人於該案係以上訴人為承攬人未依約修繕
        工程瑕疵，被上訴人定期催告後上訴人不為修補，被上訴人乃自行修繕請求
        上訴人賠償其損害之損害賠償，業於原損害賠償事件起訴狀及民事準備書(三)
        、(四)狀內具體敘明該案請求之訴訟標的一為瑕疵修補費用償還請求權，另為
        損害賠償請求權（見本院調取八十六年度訴字第三０三四號損害賠償事件第
        五頁正面、第六十頁正面及第六十六頁背面），嗣經本院於八十七年八月二
        十五日以八十六年訴字第三０三四號民事判決，認定被上訴人本於承攬及不
        完全給付之法律關係，請求上訴人賠償其工程瑕疵所受之損害，於貳拾陸萬
        柒仟參佰參拾元及其法定遲延利息為有理由，旋兩造均不服提起上訴，於台
        灣高等法院八十七年上字第一三七四號損害賠償事件，由上訴人給付被上訴
        人貳拾陸萬柒仟參佰參拾元達成訴訟和解，此有卷附前揭判決書及和解筆錄
        等影本為憑，並經本院依職權調卷前開案號訴訟卷宗核對實屬，堪信兩造係
        以損害賠償事件達成和解，顯與上訴人所稱系爭和解標的僅為瑕疵修補必要
        費用償還請求權及修正營業稅法實施注意事項三(三)代收代付之１（營業人受
        託收收轉付款項）之情形乙節，要無可採。
      (三)次按依統一發票使用辦法第四條第二十八款規定，合於左列規定之一者，得
        免用或免開統一發票：二八─營業人取得之賠償收入，再者依財政部賦稅署
        函示定作人依民法第四百九十五條之規定，訴請承攬人賠償所受之損害，兩
        造於訴訟中達成和解，由承攬人賠償定作人部分修繕費用，定作人取得此部
        分賠償款按財政部七十五年七月二日台財稅第七五五四三一四號函釋意旨，
        非屬營業稅課稅範圍，得免開立統一發票，此有該署九十一年七月八日台稅
        二發字第０九一０四五二九三號函在卷可稽，依前述辦法及函示，足認定作
        人若本於損害賠償訴請承攬人賠償所受之損害，定作人因而取得此部分賠償
        款自非屬營業稅課稅之範圍，得免開立統一發票，然而本件係兩造於原損害
        賠償賠償事件達成和解，由承攬人即上訴人賠償定作人即被上訴人貳拾陸萬
        柒仟參佰參拾元之修繕費用，因此被上訴人取得此部分賠償款非屬營業稅範
        圍免開立統一發票。
      (四)第按和解之本質，究為創設，抑為認定，應依和解契約之內容定之，當事人
        以他種之法律關係或以單純無因性之債務約束等，替代原有之法律關係時，
        屬於創設；否則，以原來而明確之法律關係為基礎而成立和解時，則屬於認
        定，本件兩造於前述台灣高等法院之和解，其內容為上訴人同意給付被上訴
        人損害賠償金額，被上訴人同意上訴人領回擔保金，且和解內容之後並約明
        ，兩造其餘請求拋棄，有該和解筆錄影本在卷可徵，故以兩造該項和解內容
        觀之，當事人係以原來而明確之瑕疵修補費用償還請求權及損害賠償請求權
        為基礎而成立之和解，何況基於營業人取得之賠償收入依統一發票使用辦法
        規定得免用或免開立統一發票之規定，而本件被上訴人取得該部分賠償款得
        免開立統一發票，如上所述，從而上訴人亦未在該和解內容創設被上訴人就
        損害賠償金額有開立統一發票之義務，更於和解筆錄且記載兩造其餘請求拋
        棄，從而，上訴人主張依系爭和解筆錄被上訴人有開立統一發票之附隨義務
        乙節，殊無可採。
      (五)綜上所述，上訴人主張依債務不履行之損害賠償請求被上訴人開立統一發票
        及賠償損害，為不足採，被上訴人抗辯並無開立統一發票乙節，尚屬可信，
        是則上訴人執此主張被上訴人應給付如上訴聲明云云，為無理由，不應准許
        ，原審據此為上訴人敗訴之判決，及駁回其假執行之聲請，於法並無不合，
        上訴意旨指摘原審判決不當，求予廢棄改判，為無理由，應予駁回，
      (六)本件事證已臻明確，兩造其餘攻擊、防禦方法及舉證，於本件判決結果不生
        影響，爰不一一論述，附此敘明。
參、據上論結，本件上訴為無理由，依民事訴訟法第四百三十六條之一第三項、第四
    百四十九條第一項、第七十八條，判決如主文。
中　　　華　　　民　　　國　　九十一　　年　　　十　　　月　　　二十二　日
　　　　　　　　　　　　　　　　　　　民事第四庭審判長法　官　林勤綱
　　　　　　　　　　　　　　　　　　　　　　　　　　　法　官　劉又菁
                                                      法  官  陳博文
右為正本係照原本作成。
不得上訴。
中　　　華　　　民　　　國　　九十一　　年　　　十　　　月　　　二十二　日
                                                      書記官  蔡嘉萍
